臺灣臺南地方法院臺南簡易庭民事判決
110年度南簡字第981號
原      告  台新國際商業銀行股份有限公司

法定代理人  尚瑞強  
訴訟代理人  謝智翔  
            陳倩如  
            陳瑋杰  
被      告  蔡鄭碧琴
            蔡耀川  
            蔡青蓉  
            蔡銘煌  
上列當事人間請求塗銷遺產分割登記事件，經本院於民國110年1
2月24日言詞辯論終結，判決如下：
    主      文
原告之訴駁回。
訴訟費用新臺幣4,410元由原告負擔。　　
    事實及理由
一、原告起訴主張：
㈠、被告蔡銘煌前向原告申請現金卡使用（帳號：0000000000000
    000），惟未如期繳款，至民國110年5月27日止，共積欠新
    臺幣（下同）404,120元及利息未清償，原告並取得臺灣橋
    頭地方法院核發之105年9月19日橋院秋105司執竹字第12796
    8號債權憑證在案。被告蔡銘煌之父親即被繼承人蔡富勝於1
    09年10月25日死亡，遺有如附表所示之遺產（下稱系爭遺產
    ）由被告4人繼承。而被告蔡銘煌既未向法院為拋棄繼承之
    意思表示，依法即應為遺產繼承人之一，是系爭遺產本應由
    被告4人公同共有，再平均分配予被告全體。詎被告蔡銘煌
    為免繼承後遭原告追索債權，竟與其餘被告達成遺產分割協
    議（下稱系爭協議），僅由渠等之母親即被告蔡鄭碧琴就系
    爭遺產為繼承登記，嗣於109年11月2日移轉登記予被告蔡鄭
    碧琴。
㈡、被告蔡銘煌之前開行為，不啻係將其應繼承父親之遺產權利
    ，無償贈與移轉予被告蔡鄭碧琴，致使原告無從受償，實有
    害於原告之債權，爰依民法第244條第1、4項規定，請求撤
    銷被告間之系爭分割遺產協議之債權行為及辦理分割繼承登
    記之物權行為，並請求被告蔡鄭碧琴塗銷前開分割繼承登記
    ，回復為全體繼承人公同共有。原告主張應以公平公正的態
    度面對脫法行為及詐害債權行為，在債務已經選擇繼承人之
    後，後續之拋棄繼承行為已屬財產權之處分，非得主張人格
    權保護之範疇內，依法應予撤銷等語。
㈢、聲明：被告等就被繼承人蔡富勝所遺如附表所示之遺產，於1
    09年10月25日所為之遺產分割協議之債權行為，及就前述遺
    產分割協議於登記日期109年11月2日所為之分割繼承登記物
    權行為，均應撤銷。被告蔡鄭碧琴應將被繼承人蔡富勝所遺
    之不動產，於登記日期109年11月2日之分割繼承登記予以塗
    銷。（本院卷第83頁）
二、本件被告4人均經合法通知，未於言詞辯論期日到場，核無
    民事訴訟法第386條各款所列情事，爰依原告之聲請，由其
    一造辯論而為判決。又被告4人並未提出書狀為任何聲明或
    陳述。
三、本院得心證之理由：　　
㈠、按債務人所為之無償行為，有害及債權者，債權人得聲請法
    院撤銷之。債權人依第1項之規定聲請法院撤銷時，得並聲
    請命受益人或轉得人回復原狀。但轉得人於轉得時不知有撤
    銷原因者，不在此限。民法第244條第1、4項分別定有明文
    。次按繼承人自繼承開始時，除本法另有規定外，承受被繼
    承人財產上之一切權利、義務；繼承人有數人時，在分割遺
    產前，各繼承人對於遺產全部為公同共有，此為民法第1148
    條第1項前段、第1151條所明定。又債權人得依民法第244條
    規定行使撤銷權者，以債務人所為非以其人格上之法益為基
    礎之財產上之行為為限，若單純係財產利益之拒絕，如贈與
    要約之拒絕，第三人承擔債務之拒絕，繼承或遺贈之拋棄，
    自不許債權人撤銷之。易言之，債權人得依民法第244條規
    定行使撤銷訴權者，以債務人所為非其人格上之法益為基礎
    之財產上之行為為限，繼承權係以人格上之法益為基礎，且
    拋棄之效果，不特不承受被繼承人之財產上權利，亦不承受
    被繼承人財產上之義務，故繼承權之拋棄，縱有害及債權，
    仍不許債權人撤銷之。此係因撤銷權行使之目的，在於保全
    債務人原有之債權清償力，非在增加其清償力，故債務人拒
    絕財產利益取得之行為，自不得為撤銷權之標的。
㈡、原告雖起訴主張上情，惟查：
①、繼承人自被繼承人死亡時起公同共有系爭不動產，惟此公同
    共有源自繼承法律關係，較諸一般因法律行為成立之公同共
    有，具有濃厚之身分屬性。繼承人間之遺產分割協議及依該
    協議所為分割遺產之行為，係繼承人間基於繼承人之身分關
    係，就被繼承人蔡富勝所遺系爭不動產之權利互為協議後，
    再行分配之權利，為「多數繼承人之共同行為」。衡諸一般
    社會常情，分配遺產之權利時，往往會考量被繼承人生前意
    願、繼承人對被繼承人之貢獻（有無扶養之事實）、家族成
    員間感情、被繼承人生前已分配予各繼承人之財產（贈與之
    歸扣）、承擔祭祀義務等諸多因素，始能達成該遺產分割協
    議；甚而分割遺產協議亦考量繼承人間於該協議成立之前之
    整體經濟交流狀態。故被告間就系爭不動產所為遺產分割協
    議及依該協議所為分割繼承登記之行為，本質上為繼承人間
    基於繼承人身分，就繼承之遺產如何分配所為之協議，應屬
    以人格法益為基礎之財產上行為，乃被告基於繼承人之身分
    關係所為之行為，為高度人格自由之表現，具有與人格權緊
    密相連之特性，非僅單一債務人之無償行為或贈與行為。債
    務人基於身分關係，拒絕取得財產或利益之遺產分割行為應
    不得作為撤銷權之標的，否則不免侵害債務人基於其身分所
    為自由權之行使，揆諸上開說明，原告自不得主張撤銷。
②、此外，債權人貸與款項予債務人時所評估者，衡係對債務人
    本身之資力，通常不會就將來未必發生之情事，例如債務人
    之被繼承人之資力予以評估，故債權人自應以債務人個人之
    財產為其信賴之基礎，如認不足，應於借款時附加保證人或
    抵押物等擔保，故債權人對債務人之被繼承人財產之期待，
    難認有法律上保護之必要；且民法第244條規定行使撤銷權
    之立法目的，乃在保全債務人原有之債權清償力，並非在使
    債務人增加其清償力，揆諸上揭說明，債務人拋棄繼承權，
    既不許債權人撤銷之，債務人與其他繼承人所為遺產分割協
    議，自亦不許債權人訴請撤銷，故應認被告間就系爭不動產
    所為遺產分割協議之債權行為，及依該協議所為之分割繼承
    登記之物權行為，均不得為債權人行使撤銷權之標的。參酌
    原告提出對被告蔡銘煌之臺灣橋頭地方法院核發之105年9月
    19日橋院秋105司執竹字第127968號債權憑證（本院101年度
    司促字第21981號支付命令），可推知被告蔡銘煌至少於101
    年以前即向原告申辦信用卡使用，而被繼承人蔡富勝係於10
    9年10月間死亡，故原告核卡予被告蔡銘煌時所評估者，本
    為被告蔡銘煌本身之資力，無從就其將來未必獲致之財產予
    以衡估。綜上以觀，原告對系爭遺產之公同共有權利，本不
    在民法第244條規定擬為保護之債務人清償能力之範圍內。
    蓋民法第244條規定債權人得行使撤銷權之立法目的，應在
    於保全債務人「原有」之清償能力（責任財產），非以增加
    債務人之清償力為目的，故原告即債權人對被告蔡銘煌是否
    取得遺產之單純期待，實難認有法律上保護之必要。
③、進言之，分割遺產協議之作成，常涉及前述之諸多因素，就
    該協議本身而言，乃是該等要素主客觀綜合考量之結果，此
    些考量有涉及法律面者、經濟面者、情感面者、社會民情者
    ，不一而足；換言之，該協議之作成是繼承人與被繼承人生
    前整體生活之牽涉心物各層面的總結算，能否單純以無償或
    有償行為衡之，已可探索；而其複雜之心物面向，是否可為
    民法第244條之規範內涵所包含，且為立法者於立法時深切
    思及之，亦值索探。如無視於遺產分割協議實乃繼承人間所
    為具有人格、身分關係之共同意思決定，過度簡化為單純財
    產關係，此無異侵害被告蔡銘煌及其餘被告即繼承人間基於
    渠等身分就遺產所為之自主意思決定。再者，如單就系爭遺
    產之面向觀之，似可將遺產分割協議評價為單純的財產行為
    ，但若將該等財產之來源、遺產分割協議參與者之身分（資
    格）列入考量，不能忽視者，乃繼承人基於其繼承之人格地
    位，於協議分割遺產時，常需考量被繼承人生前之總體狀態
    ，此狀態一部分涉及血緣基礎上之情感互動以及基於此基礎
    而發生的財產變動；以扶養為例，繼承人會在協議分割遺產
    時，考慮繼承人於被繼承人生前對於被繼承人之情感連結或
    倫理關係，而由此發生的扶養因素，除涉及心理感情層面外
    ，亦可能衍生費用之支出，然以我國之民情以觀，繼承人是
    否可能慮及將來之行為，被檢視為無償或有償而預先保留相
    關證據，誠屬可議。進者，倘為慮及於此，而預先進入法律
    的規範框架，安排將來訴訟之舉證所需，則無異於使原以人
    格、血緣為基礎的人倫架構，拋置於預設的證據蒐集之戰，
    此與我國民法親屬編所根基的精神原則是否扞格，亦值省思
    。而分割遺產協議時所考慮之精神面向，本屬合乎情理人倫
    常軌的沿伸反映，純粹以有償、無償為觀點對之所為之評價
    ，根本上已無視於前開人倫架構的原旨預設。再就契約原理
    究之，繼承人間之分割協議中的「必要之點」，本即可以涵
    蓋基於其等人格而生的遺產存在、分配考量的精神面向，此
    精神面向作為遺產分割協議無法否認的基礎，乃民法第244
    條所謂無償、有償的概念，本質上無法評價的角落，而此角
    落，正為繼承人所為協議之所源生、之所重視。從而，本院
    認為分割遺產協議之特性，實兼具人格與財產之複雜內涵，
    顯已超乎民法第244條規範內涵所可包納，難以適用而周評
    之。基此，為求民法財產法、身分法上立法精神之調和，參
    以債權人對於債務人之資力評估，本無從慮及於此，難以期
    待或肯認立法者可將未來可能發生之財產，均認屬保障債權
    人滿足債權制度之一環，再酌以民法第244條條文本身即有
    有償、無償之規範設計，應認民法第244條之適用，仍以不
    帶人格色彩之純粹財產行為為適用對象，方屬正論。
㈢、綜上，被告等所為之系爭遺產分割協議，既係全體繼承人基
    於渠等身分關係所為與人格具有緊密關係之行為，核屬被告
    各別行使其「一身專屬」之權利，而非僅單純為被告即債務
    人蔡銘煌無償贈與之財產處分行為，故原告依民法第244條
    之規定，請求被告等撤銷系爭遺產之分割協議之債權行為，
    及繼承登記之物權行為，並請求被告蔡鄭碧琴（母親）塗銷
    系爭遺產繼承登記等，均無理由，應予駁回。
四、訴訟費用負擔之依據：民事訴訟法第78條、第87條第1項。
中　　華　　民　　國　　110 　年　　12　　月　　30　　日
            臺灣臺南地方法院臺南簡易庭
                              法  官  吳金芳
以上正本證明與原本無異。
如不服本判決，應於判決送達後20日內，向本院提出上訴狀並表
明上訴理由（須附繕本），如於本判決宣示後送達前提起上訴者
，應於判決送達後20日內補提上訴理由書（須附繕本）。如委任
律師提起上訴者，應一併繳納上訴審裁判費。
中　　華　　民　　國　　110 　年　　12　　月　　30　　日
                              書記官  李崇文
附表：
編號 種類 財產所在位置  1 土地 臺南市○區○○段000地號（151㎡，應有部分1/1）  2 土地 臺南市○區○○段00000地號（51㎡，應有部分1/1）  3 土地 臺南市○區○○段000地號（57㎡，應有部分1/1）  4 建物 門牌號碼：臺南市○區○○路000巷00弄00號（應有部分1/1）